【裁判字號】    90,上易,204
【裁判日期】    900829
【裁判案由】    給付貨款
【裁判全文】
臺灣高等法院民事判決  九十年度上易字第二○四號
    上  訴  人    益興汽車材料有限公司
    法定代理人    張世昌
    上  訴  人    甲○○○
    被上訴人大    睿澤企業有限公司
    法定代理人    黃祺娟
右當事人間給付貨款事件，上訴人對於中華民國九十年二月五日台灣台北地方法院八
十九年度訴字第一三○九號第一審判決提起上訴，本院判決如左：
    主    文
原判決主文第二、三項關於命上訴人甲○○○給付部分及該部分假執行之宣告，暨訴
訟費用之裁判均廢棄。
右廢棄部分被上訴人在第一審之訴及假執行之聲請均駁回。
上訴人益興汽車材料有限公司上訴駁回。
第一審訴訟費用由上訴人益興汽車材料有限公司負擔十分之九，餘由被上訴人負擔；
第二審訴訟費用由上訴人益興汽車材料有限公司負擔。
    事    實
甲、上訴人方面：
  壹、聲明：
    一、原判決不利於上訴人部分廢棄。
    二、右廢棄部分，被上訴人第一審之訴及假執行之聲請均駁回。
  貳、陳述：除與原判決記載相同者，予以引用外，補稱略以：
    一、被上訴人起訴主張上訴人甲○○○應給付新台幣（下同）九十三萬七千零九
        十八元之支票票款，其中面額六十八萬一千八百九十八元之台北銀行支票，
        發票日為民國（下同）八十七年九月二十八日，另一張面額二十五萬五千二
        百元之台北市第一信用合作社之支票，發票日為八十八年三月五日，被上訴
        人遲至八十九年三月二十七日始追訴請求，依票據法第二十二條規定，已罹
        於一年之消滅時效，上訴人自得依法拒絕給付。
    二、兩造所訂之獨家銷售合約書其性質為繼續性之供給契約，所約定之訂金應解
        為成約定金及證約定金，上訴人先後兩次訂約，係分別針對TG101第一代及
        TG201 第二代之直昇機造型冷氣口芳香劑所個別簽立之合約，此兩項產品不
        僅重量及尺寸不同，價格亦有差別，非被上訴人所言係同一產品而無須另付
        訂金云云，是上訴人既已依約分別給付被上訴人訂金各二十萬元，共四十萬
        元，則此訂金當得作為貨款之一部分，而對被上訴人主張抵銷，是被上訴人
        之請求，顯無理由。
乙、被上訴人方面：
  壹、聲明：上訴駁回。
  貳、陳述：除與原判決記載相同者，予以引用外，補稱略以：
    一、兩造於獨家銷售合約中已載明訂金支付後合約始生效，因此上訴人於八十七
        年六月四日簽約當日即給付訂金二十萬元，於同年七月八日簽訂合約時，上
        訴人即未再支付訂金，係因兩份合約皆約定同一產品，外觀極為相似，上訴
        人不須對相同產品各支付二十萬元即取得獨家銷售權。因此上訴人益興公司
        在同年十二月十四日所開立之支票，係償還其他借款，與該契約訂金無關。
    二、兩造於合約中載明「訂金之支付並且合約生效後」被上訴人即喪失內銷銷售
        權，並載明在訂金支付後，被上訴人須將目前洽談中內銷的客戶資料交由上
        訴人處理與聯絡，並要求被上訴人須在所有外銷單上註明TG（TOP  GUN）不
        可轉內銷，此訂金係保障上訴人一年的台灣內銷獨家銷售權，並且於七月八
        日所簽訂合約中載明「約定銷售額度」，整件合約是對於取得獨家銷售權利
        所作之規範，與貨款支付無關，上訴人無法履行契約時，此訂金為被上訴人
        所沒收，不可抵作貨款。
    理    由
一、被上訴人起訴主張：被上訴人與上訴人益興公司，於八十七年六月四日、八十七
    年七月八日簽訂獨家銷售合約書，由被上訴人生產TG201（TOP GUN）冷氣口芳香
    劑予上訴人益興公司，上訴人就該產品享有台灣地區專銷權。嗣被上訴人於八十
    七年八月、九月、十二月間，陸續出貨予上訴人益興公司，貨款共計九十三萬七
    千零九十八元，上訴人益興公司並交付以上訴人甲○○○為發票人，如附表所示
    之支票予被上訴人，用以支付貨款，惟屆期提示均遭退票。另有四萬七千二百二
    十元之貨款，上訴人益興公司亦尚未給付等情，爰求為命上訴人益興公司給付被
    上訴人貨款九十八萬四千三百十八元，上訴人甲○○○給付被上訴人票款九十三
    萬七千零九十八元及法定遲延利息之判決（原判決就上訴人益興公司給付貸款超
    過九十五萬零七百十八元本息部分，為被上訴人敗訴之判決，被上訴人未聲明不
    服）。
    上訴人則以：附表編號一所示支票部份，被上訴人答應將這筆錢視為借款，請求
    貨款即無理由；又上訴人益興公司已前後交付四十九萬元予被上訴人，故被上訴
    人請求顯然過高；又附表所示支票均已罹於一年之消滅時效，上訴人甲○○○自
    得依法拒絕給付票款等語，資為抗辯。
二、本件被上訴人主張其與上訴人益興公司，於八十七年六月四日、八十七年七月八
    日簽訂獨家銷售合約書，且八十七年八月、九月、十二月間陸續出貨予上訴人益
    興公司，貨款共計九十三萬七千零九十八元，另於八十八年一月七日、八十八年
    一月二十八日出貨二筆，金額計一萬三千六百二十元，合計共尚有九十五萬零七
    百十八元之貨款未給付予被上訴人之事實，業據其提出獨家銷售合約書、請款通
    知、支票暨退票理由單等為證，並為上訴人所不爭執，堪信為真實。
三、上訴人益興公司雖辯稱如附表編號一所示支票所示金額之貨款，業經被上訴人同
    意改為借款，故被上訴人不應請求貨款云云，惟為被上訴人所否認，上訴人復未
    能舉證以實其說，其此部分抗辯自非可採。
四、上訴人益興公司復辯稱其已給付四十九萬元予被上訴人云云，惟查：
  (一)就上訴人主張其已支付模具費用九萬元部份：
    依兩造八十七年七月八日簽立之獨家銷售合約書第三條約定：「三、模具退費：
    每達到10萬pcs甲方（即被上訴人）需退還乙方（即上訴人）所承擔模費的三分
    之一給乙方....，乙方需在一年內出完30萬pcs否則甲方不退還模具費。」是以
    上訴人益興公司請求退還模具費係以其在一年內出完三十萬pcs為其停止條件。
    上訴人益興公司既未舉證證明其已在一年內出完30萬pcs，則其對被上訴人之退
    還模具費請求權之停止條件尚未成就，自不得請求被上訴人退還其已支付之九萬
    元模具費，故上訴人益興公司以被上訴人應退還其已支付之九萬元模具費，主張
    抵銷貨款，自難採信。
  (二)就上訴人主張其於八十七年六月四日訂約時交付之二十萬元訂金部份：
    上訴人益興公司固於八十七年六月四日簽訂獨家銷售合約書交付二十萬元訂金，
    此為被上訴人所不爭執，惟兩造並未約定此訂金應如何返還，而依系爭獨家銷售
    合約書前言所載「甲乙雙方就……台灣內銷市場銷售代理權達成協議，雙方願意
    遵守無誤。」及第二條約定「銷售額度：雙方協議台灣地區由乙方（即上訴人）
    專銷。乙方在一季內銷售至少五萬pcs，……若乙方在約期滿前已達到銷售額度
    ，則乙方有自動續約權。」第三條約定「生效日：……甲方（即被上訴人）需於
    兌現，後目前洽談中內銷的客戶資料交由乙方處理與聯絡。」等觀之，被上訴人
    於訂金支付及合約生效後即喪失內銷銷售權，由上訴人益興公司取得台灣內銷市
    場銷售代理權，再參以被上訴人所提出之上訴人益興公司訂貨及付款明細表所載
    （見原審卷第七十至七五頁），上訴人益興公司給付多次貨款，均未將該二十萬
    元訂金抵償貸款，顯見系爭二十萬元訂金應係作為上訴人益興公司取得台灣內銷
    市場銷售代理權及取得被上訴人繼續供貨之擔保，而非貨款給付之擔保，上訴人
    益興公司亦自承系爭獨家銷售合約為繼續性之供給契約，二十萬元訂金係保證金
    等語（見原審卷第二六、三十頁），則系爭合約既尚未履行完畢，亦未經終止或
    解除，且上訴人又無從證明被上訴人有民法第二百四十九條第三、四款所定可歸
    責於被上訴人或不可歸責於兩造之事由，致不能履行契約之情事，則民法第二百
    四十九條規定，上訴人益興公司之訂金返還請求權即尚未發生，自不得以此主張
    抵銷被上訴人所請求之貨款。
  (三)就上訴人主張其於八十七年七月八日訂約時交付之二十萬元訂金部份：
    查兩造於八十七年七月八日所訂之獨家授權合約書第五條固約定「合約生效日以
    一九九八年七月八日起生效，乙方需於生效當日附上五萬pcs訂單與二十萬元訂
    金。」惟被上訴人否認上訴人益興公司曾依約交付二十萬元訂金，而上訴人益興
    公司於原審辯稱其已於契約成立時交付二十萬元予被上訴人，並於八十七年十二
    月二十三日匯款二十萬元清償另筆貨款等語（見原審卷第三三頁），於本審則辯
    稱其係於八十七年十二月二十三日匯款二十萬元予被上訴人作為訂金之給付等語
    ，前後所述不符，已難認上訴人益興公司有於訂約日交付訂金。而系爭合約於八
    十七年七月八日生效後，被上訴人即自同年九月一日起依約出貨予上訴人益興公
    司，此有出貨單、請款通知在卷可稽，被上訴人顯無於依約出貨後三個月，且上
    訴人益興公司積欠貨款達九十餘萬元之情形下，再請求上訴人益興公司給付訂金
    作為契約履行之擔保之必要。況上訴人益興公司於八十七年六月四日簽訂獨家銷
    售合約書所交付之二十萬元訂金，既經被上訴人開立收據予上訴人益興公司收執
    ，則上訴人益興公司於交付八十七年七月八日之獨家授權合約之訂金時，亦應要
    求被上訴人開立收據始為合理，參以兩造除本件貨物之買賣外，尚有多筆金錢借
    貸往來，上訴人益興公司八十七年十二月二十三日之二十萬元匯款單上既未註明
    係用以支付訂金之用，又未能提出被上訴人出具之訂金收據，復無其他證據足以
    證明該二十萬元匯款係作為支付訂金之用，自難認上訴人益興公司已給付系爭之
    訂金二十萬元，則上訴人益興公司主張以其已支付之二十萬元訂金抵銷被上訴人
    所請求之貨款，非可採。
五、綜上所述，上訴人益興公司辯稱其已交付之四十九萬元足以抵償貨款云云，既均
    無足採信，從而被上訴人主張依契約關係請求上訴人益興公司給付貨款九十五萬
    零七百十八元及自起訴狀繕本送達翌日即八十九年三月三十一日起至清償之日止
    按年息百分之五計算之利息，為有理由，應予准許，原審為上訴人益興公司敗訴
    之判決，於法並無違誤。上訴人益興公司上訴意旨指摘原判決此部分不當，求予
    廢棄改判，為無理由，應予駁回。
六、按票據上之權利，對支票發票人自發票日起算，一年間不行使，因時效而消滅，
    票據法第二十二條第一項後段定有明文。被上訴人主張附表所示支票係上訴人甲
    ○○○所簽發，屆期提示均未獲支付，上訴人甲○○○應給付九十三萬七千零九
    十八元之支票票款之事實，固提出支票暨退票理由單等為證，惟查附表編號一所
    示支票發票日為八十七年九月二十八日，附表編號二所示支票發票日為八十八年
    三月五日，被上訴人遲至八十九年三月二十七日始起訴請求發票人給付票款，依
    票據法第二十二條第一項後段規定，均已罹於一年之時效而消滅，上訴人甲○○
    ○既已為時效之抗辯，則被上訴人依票據之法律關係請求上訴人甲○○○給付票
    款九十三萬七千零九十八元及自起訴狀繕本送達翌日即八十九年三月三十一日起
    至清償之日止按年息百分之六計算之遲延利息，即屬無據，應予駁回。原審就此
    部分為上訴人甲○○○敗訴之判決，尚有未洽，上訴意旨指摘原判決此部分不當
    ，求予廢棄改判，為有理由，爰就原判決此部分予以廢棄改判如主文第二項所示
    。
七、據上論結，本件甲○○○之上訴為有理由，益興公司之上訴為無理由，爰判決如
    主文。
中      華      民      國    九十    年      八      月    二十九    日
                                        民事第三庭
                                            審判長法  官  張  宗  權
                                                  法  官  吳  秀  美
                                                  法  官  蕭  艿  菁
右正本係照原本作成。
不得上訴。
中      華      民      國    九十      年      八      月  二十九    日
                                                  書記官  尤  峰  惠


司法院資訊處製作；財團法人民間司法改革基金會備份。
